ACORDAO-COMPLETO-2353441

ACÓRDÃO 3327/2019 ATA 15/2019 - SEGUNDA CÂMARA

VISTOS, relatados e discutidos estes autos de tomada de contas especial instaurada pela Fundação Nacional de Saúde (Funasa) em desfavor de José Kleber de Santana Fonseca, como então prefeito de Pedrinhas – SE (gestões: 2001-2004 e 2005-2008) , diante da execução apenas parcial do Convênio nº  574/2001 (Siafi 439168) destinado à construção de 240 módulos sanitários domiciliares sob o valor de R$ 250.000,00, tendo a vigência do aludido ajuste sido estipulada para o período de 31/12/0001 a 24/6/2003;
ACORDAM os Ministros do Tribunal de Contas da União, reunidos em Sessão da 2ª Câmara, diante das razões apresentadas pelo Relator, em: 
9.1. considerar revel o Sr. José Kleber de Santana Fonseca, nos termos do art. 12, § 3º, da Lei nº 8.443, de 1992; 
9.2. julgar irregulares as contas de José Kleber de Santana Fonseca, nos termos dos arts. 1º, I, 16, III, “b” e “c”, 19, caput e 23, III, da Lei nº 8.443, de 1992, para condená-lo ao pagamento do débito sob o valor de R$ 45.774,63 (quarenta e cinco mil e setecentos e setenta e quatro reais e sessenta e três centavos) , atualizado monetariamente e acrescido dos juros de mora, calculados desde 4/2/2003 até a efetiva quitação, fixando-lhe o prazo de 15 (quinze) dias, contados da notificação, para que comprove, perante o Tribunal, o recolhimento da referida dívida à Fundação Nacional de Saúde, nos termos do art. 23, III, “a”, da citada lei e do art. 214, III, “a”, do Regimento Interno do TCU (RITCU) ;
9.3. autorizar, caso requerido, nos termos do art. 26 da Lei nº 8.443, de 1992, e do art. 217 do RITCU, o parcelamento da dívida fixada por este Acórdão em até 36 (trinta e seis) parcelas mensais e sucessivas, sobre as quais incidirão a atualização monetária e os correspondentes acréscimos legais, esclarecendo ao responsável que a falta de pagamento de qualquer parcela importará no vencimento antecipado do saldo devedor, sem prejuízo das demais medidas legais;
9.4. autorizar, desde logo, a cobrança judicial da dívida fixada por este Acórdão, nos termos do art. 28, inciso II, da Lei nº 8.443, de 1992, caso não atendidas as notificações; e
9.5. determinar que a unidade técnica envie a cópia deste Acórdão, acompanhado do Relatório e da Proposta de Deliberação que o fundamenta, à Procuradoria da República no Estado de Sergipe, nos termos do art. 16, § 3º, da Lei nº  8.443, de 1992, para o ajuizamento das ações penais e civis cabíveis.

Tomada de Contas Especial instaurada pela Fundação Nacional de Saúde (Funasa) em desfavor do Sr. José Kleber de Santana Fonseca, como então prefeito de Pedrinhas  SE (gestões: 2001-2004 e 2005-2008), diante da execução apenas parcial do objeto do Convênio nº 574/2001 (Siafi 439168) destinado à construção de 240 módulos sanitários domiciliares sob o valor de R$ 250.000,00, tendo a vigência do aludido ajuste sido estipulada para o período de 31/12/0001 a 24/6/2003.

Segunda Câmara

Município de Pedrinhas - SE.

3. Responsável: José Kleber de Santana Fonseca (CPF XXX.112.565-XX).

13.1. Ministros presentes: Ana Arraes (Presidente), Augusto Nardes, Aroldo Cedraz e Raimundo Carreiro.
13.2. Ministros-Substitutos presentes: Marcos Bemquerer Costa e André Luís de Carvalho (Relator).

ANDRÉ DE CARVALHO

Trata-se de tomada de contas especial instaurada pela Fundação Nacional de Saúde (Funasa) em desfavor de José Kleber de Santana Fonseca, como então prefeito de Pedrinhas – SE (gestões: 2001-2004 e 2005-2008) , diante da execução apenas parcial do Convênio nº  574/2001 (Siafi 439168) destinado à construção de 240 módulos sanitários domiciliares sob o valor de R$ 250.000,00, tendo a vigência do aludido ajuste sido estipulada para o período de 31/12/0001 a 24/6/2003.
Após a análise final do feito, o auditor federal da SecexTCE lançou o seu parecer conclusivo à Peça 14, com a anuência dos dirigentes da unidade técnica (Peças 15 e 16) , nos seguintes termos:
“ (...) HISTÓRICO
3.	Conforme dispõem o termo de convênio (peça 1, p. 12-19) e o respectivo plano de trabalho (peça 1, p. 4-6) , o instrumento de repasse em testilha teve por objeto a construção de 240 conjuntos sanitários domiciliares do modelo III, cuja vigência estabelecida inicialmente foi de doze meses a partir de sua assinatura, que, após sucessivas prorrogações, ocorreu no período de 31/12/2001 a 24/6/2003, nos termos da cláusula nona e aditivos vinculados ao ajuste (peça 1, p. 23) , com prazo final para prestação de contas de sessenta dias após o término do período de execução.
4.	Para executá-lo, conforme o disposto na cláusula terceira (peça 1, p. 15) , foram previstos R$ 263.157,89, sendo R$ 250.000,00 a cargo da União e R$ 13.157,89 a título de contrapartida municipal. Os recursos federais, por sua vez, foram integralmente liberados em duas parcelas, cujos créditos em conta bancária específica foram realizados da seguinte forma:
Tabela 1 – Repasses do concedente
	Ordem Bancária
	Data de emissão
	Data do crédito
	Valor (R$) 

	2002OB005141
	22/5/2002
	24/5/2002
	125.000,00

	2002OB007388
	25/6/2002
	28/6/2002
	125.000,00

	Total (R$) 
	250.000,00

Fonte: relação de ordens bancárias (peça 2, p. 56) e extratos bancários (peça 1, p. 109 e 116) .
5.	De acordo com os documentos que subsidiaram as conclusões da fase interna, após vistoria in loco em 15 e 16/9/2004, a Caixa Econômica Federal (CEF) detectou que, das 240 unidades previstas, foram construídos 237 conjuntos sanitários domiciliares que, apesar de correspondente a 98,75% de execução física, demonstraram-se funcionais o equivalente a 81,07%, conforme evidenciado no Relatório de Vistoria e Avaliação do Estágio de Obras (peça 1, p. 42-44) . A Funasa, por sua vez, após vistoria realizada em 29/7/2014, ratificou as constatações já descritas e concluiu no mesmo sentido, nos termos do Parecer Técnico 31/2014, de 29/7/2014 (peça 1, p. 81) , suportado pelo Relatório de Visita Técnica (peça 1, p. 79-80) .
6.	A análise financeira final, por sua vez, concluiu pela impugnação parcial dos recursos repassados, no montante original de R$ 51.611,82, sendo R$ 47.190,21 relativos à inexecução de 18,93% do objeto pactuado e R$ 4.421,61 referentes a rendimentos negativos de aplicação financeiros, conforme consta no Parecer Financeiro 12/16, emitido em 24/6/2016 (peça 2, p. 43-44) . 
7.	Caracterizadas as irregularidades e esgotadas as medidas administrativas internas sem a obtenção do ressarcimento do débito causado aos cofres da União, o órgão instaurador, em seu Relatório de Tomada de Contas Especial, de 10/11/2016 (peça 3, p. 2-5) , com a indicação circunstanciada das providências adotadas pela autoridade administrativa no instrumento de repasse em questão, pugnou pela imputação de débito ao Sr. José Kleber de Santana Fonseca, na condição de ex-prefeito (gestão 2001-2004) , em razão da não aprovação parcial da prestação de contas dos recursos públicos recebidos pelo Município de Pedrinhas por força do Convênio 574/2001 (Siafi 4391686) para construção de 240 conjuntos sanitários domiciliares do modelo III, no montante original de R$ 51.611,82, sendo R$ 47.190,21 relativos à inexecução de 18,93% do objeto pactuado e R$ 4.421,61 referentes a rendimentos de aplicação financeiros.
8.	Consoante demonstrado no quadro de peça 3, p. 4, o responsável arrolado foi devidamente notificado pela Funasa acerca da impugnação do objeto em tela, requerendo a devolução dos recursos, assim como apresentou suas justificativas as quais foram devidamente analisadas e refutadas pelo órgão instaurador.
9.	O Relatório de Auditoria 662/2018 (peça 6, p. 1-3) contém a devida manifestação acerca dos quesitos mencionados no art. 4º, inciso V e § 1º, da Instrução Normativa – TCU 71, de 28 de novembro de 2012, tendo concluído aquela instância de controle pela irregularidade das presentes contas com os mesmos contornos, conforme Certificado de Auditoria 662/2018 (peça 6, p. 5) e Parecer do Dirigente do Órgão de Controle Interno 662/2018 (peça 6, p. 6-7) .
10. Em Pronunciamento Ministerial de peça 7, p. 11, o Ministro de Estado da Saúde, na forma do art. 52, da Lei 8.443, de 16 de julho de 1992, atesta haver tomado conhecimento das conclusões do Controle Interno acerca da irregularidade das presentes contas.
11. Uma vez remetidos os autos a este Tribunal para fins de apreciação e julgamento, em sede de instrução preliminar (peça 9) e pronunciamentos exarados em consonância pela unidade técnica (peças 10-11) , após as considerações técnicas acerca da apuração dos fatos, identificação dos responsáveis e quantificação do dano para fins de ressarcimento, no entanto, concluiu-se pela inexecução parcial das obras de construção de 240 conjuntos sanitários domiciliares do modelo III previstos no Convênio 574/2001 (Siafi 4391686) , celebrado entre Fundação Nacional de Saúde (Funasa) e o município de Pedrinhas/SE, no montante original apurado de R$ 45.774,63, correspondente a 18,93% de recursos federais repassados.
12. Partindo dessa premissa, procedeu-se ao devido enquadramento do Sr. José Kleber de Santana Fonseca para fins de citação, na condição de ex-prefeito e gestor máximo do ajuste, com os elementos que caracterizam a responsabilização na forma configurada na matriz acostada na preliminar de peça 9, p. 8, e transcrita no Apêndice I desta instrução.
13. Sendo assim, em cumprimento ao pronunciamento de unidade, de 8/2/2019 (peça 11) , foi promovida a citação do Sr. José Kleber de Santana Fonseca, mediante o Ofício 593/2019-TCU/Secex-TCE, de 12/2/2019 (peça 12) , cujo recebimento em seu destino válido, na forma da lei, ocorreu em 11/3/2019, conforme evidenciado no aviso de peça 13.
14. Não obstante, apesar de devidamente notificado, compulsando os autos, observa-se que o responsável epigrafado quedou-se silente perante esta Corte de Contas e, desta forma, não se manifestou quanto à irregularidade a ele apontada.
15. Assim, autos foram, então, encaminhados à unidade técnica para fins de instrução e consequente apreciação no mérito pelo Tribunal, após a prévia manifestação do Parquet de Contas.
EXAME TÉCNICO
16. Preliminarmente, cumpre tecer breves considerações sobre a forma como são realizadas as comunicações processuais no TCU. A esse respeito, destacam-se o art. 179, do Regimento Interno do TCU (Resolução 155, de 4/12/2002) e o art. 4º, inciso III, § 1º, da Resolução TCU 170, de 30 de junho de 2004, in verbis:
‘Art. 179. A citação, a audiência ou a notificação, bem como a comunicação de diligência, far se-ão:
I - mediante ciência da parte, efetivada por servidor designado, por meio eletrônico, fac-símile, telegrama ou qualquer outra forma, desde que fique confirmada inequivocamente a entrega da comunicação ao destinatário;
II - mediante carta registrada, com aviso de recebimento que comprove a entrega no endereço do destinatário;
III - por edital publicado no Diário Oficial da União, quando o seu destinatário não for localizado
 (...) Art. 3º As comunicações serão dirigidas ao responsável, ou ao interessado, ou ao dirigente de órgão ou entidade, ou ao representante legal ou ao procurador constituído nos autos, com poderes expressos no mandato para esse fim, por meio de:
I - correio eletrônico, fac-símile ou telegrama;
II - servidor designado;
III - carta registrada, com aviso de recebimento;
IV - edital publicado no Diário Oficial da União, quando o seu destinatário não for localizado, nas hipóteses em que seja necessário o exercício de defesa”.
Art. 4º. Consideram-se entregues as comunicações:
I - efetivadas conforme disposto nos incisos I e II do artigo anterior, mediante confirmação da ciência do destinatário;
II - realizadas na forma prevista no inciso III do artigo anterior, com o retorno do aviso de recebimento, entregue comprovadamente no endereço do destinatário;
III - na data de publicação do edital no Diário Oficial da União, quando realizadas na forma prevista no inciso IV do artigo anterior.
§ 1º O endereço do destinatário deverá ser previamente confirmado mediante consulta aos sistemas disponíveis ao Tribunal ou a outros meios de informação, a qual deverá ser juntada ao respectivo processo’.
17. Bem se vê, portanto, que a validade da citação via postal não depende de que o aviso de recebimento seja assinado pelo próprio destinatário da comunicação, o que dispensa, no caso em tela, a entrega do AR em “mãos próprias”. A exigência da norma é no sentido de o Tribunal verificar se a correspondência foi entregue no endereço correto, residindo aqui a necessidade de certeza inequívoca. 
18. Não é outra a orientação da jurisprudência do TCU, conforme se verifica dos julgados a seguir transcritos:
‘São válidas as comunicações processuais entregues, mediante carta registrada, no endereço correto do responsável, não havendo necessidade de que o recebimento seja feito por ele próprio’ (Acórdão 3648/2013-TCU-Segunda Câmara, Relator Ministro JOSÉ JORGE) ’
‘É prescindível a entrega pessoal das comunicações pelo TCU, razão pela qual não há necessidade de que o aviso de recebimento seja assinado pelo próprio destinatário. Entregando se a correspondência no endereço correto do destinatário, presume-se o recebimento da citação’ (Acórdão 1019/2008-TCU-Plenário, Relator Ministro BENJAMIN ZYMLER) .
‘As comunicações do TCU, inclusive as citações, deverão ser realizadas mediante Aviso de Recebimento - AR, via Empresa Brasileira de Correios e Telégrafos, bastando para sua validade que se demonstre que a correspondência foi entregue no endereço correto’ (Acórdão 1526/2007-TCU-Plenário, Relator Ministro AROLDO CEDRAZ) .
19. A validade do critério de comunicação processual do TCU foi referendada pelo Supremo Tribunal Federal, nos termos do julgamento do MS-AgR 25.816/DF, por meio do qual se afirmou a desnecessidade da ciência pessoal do interessado, entendendo-se suficiente a comprovação da entrega do ‘AR’ no endereço do destinatário:
‘EMENTA: AGRAVO REGIMENTAL. MANDADO DE SEGURANÇA. DESNECESSIDADE DE INTIMAÇÃO PESSOAL DAS DECISÕES DO TRIBUNAL DE CONTAS DA UNIÃO. ART. 179 DO REGIMENTO INTERNO DO TCU. INTIMAÇÃO DO ATO IMPUGNADO POR CARTA REGISTRADA, INICIADO O PRAZO DO ART. 18 DA LEI nº 1.533/51 DA DATA CONSTANTE DO AVISO DE RECEBIMENTO. DECADÊNCIA RECONHECIDA. AGRAVO IMPROVIDO.
O envio de carta registrada com aviso de recebimento está expressamente enumerado entre os meios de comunicação de que dispõe o Tribunal de Contas da União para proceder às suas intimações.
O inciso II do art. 179 do Regimento Interno do TCU é claro ao exigir apenas a comprovação da entrega no endereço do destinatário, bastando o aviso de recebimento simples’.
20. No caso vertente, a citação do Sr. José Kleber de Santana Fonseca foi efetuada por meio do endereço proveniente de pesquisa realizada pelo TCU no Sistema CPF da Receita Federal, conforme evidenciado no expediente (peça 12) , no aviso de recebimento (peça 13) e na respectiva consulta colacionada aos autos (peça 8) , razão pela qual se comprova devidamente a entrega dos respectivos expedientes em consonância com a lei e a jurisprudência aplicáveis.
21. Superada a análise acerca da validade das notificações, transcorrido o prazo regimental fixado e mantendo-se inerte o aludido responsável, impõe-se que seja considerado revel, dando-se prosseguimento ao processo, com fulcro no art. 12, § 3º, da Lei 8.443, de 16 de julho de 1992.
22. Nos processos do TCU, a revelia não leva à presunção de que seriam verdadeiras todas as imputações levantadas contra os responsáveis, diferentemente do que ocorre no processo civil, em que a revelia do réu opera a presunção da verdade dos fatos narrados pelo autor. Dessa forma, a avaliação da responsabilidade do agente não pode prescindir da prova existente no processo ou para ele carreada.
23. Ao não apresentar sua defesa, Sr. José Kleber de Santana Fonseca deixou de produzir prova da regular aplicação dos recursos sob sua responsabilidade, em afronta às normas que impõem aos gestores públicos a obrigação legal de, sempre que demandados pelos órgãos de controle, apresentar os documentos que demonstrem a correta utilização das verbas públicas, a exemplo do contido no art. 93 do Decreto-Lei 200/67: ‘Quem quer que utilize dinheiros públicos terá de justificar seu bom e regular emprego na conformidade das leis, regulamentos e normas emanadas das autoridades administrativas competentes’.
24. Mesmo as alegações de defesa não sendo apresentadas, considerando o princípio da verdade real que rege esta Corte, procura-se buscar, em manifestações do responsável na fase interna desta Tomada de Contas Especial, argumentos que possam ser aproveitados em favor dele.
25. Compulsando os autos, observa-se a defesa apresentada pelo Sr. José Kléber de Santana Fonseca ainda na fase interna desenvolvida na Funasa (peça 2, p. 6-14) com os seguintes argumentos: prescrição quinquenal do ato administrativo, prescrição intercorrente no processo administrativo em razão da paralisação dos atos procedimentais por um lapso temporal superior a três anos, longo decurso de prazo entre o fato gerador e a primeira notificação com a impossibilidade de obtenção de documentos e inviabilidade do contraditório e da ampla defesa e improcedência da inexecução do objeto e das movimentações financeiras apontadas como indevidas.
Análise sobre a prescrição quinquenal do ato administrativo e a prescrição intercorrente
26. A questão da prescritibilidade das ações de ressarcimento por danos causados ao erário foi objeto de incidente de uniformização de jurisprudência suscitado no âmbito desta Corte de Contas, o qual foi julgado pelo Acórdão 2709/2008-TCU-Plenário, da relatoria do Ministro Benjamin Zymler, no bojo do processo TC Processo 005.378/2000-2.
27. Por meio desse decisum, firmou-se o entendimento segundo o qual são imprescritíveis as ações de ressarcimento por prejuízos gerados ao erário, em consonância com posicionamento do Plenário do Supremo Tribunal Federal, exarado em sede de Mandato de Segurança (MS 26.210-9/DF) da relatoria do Ministro Ricardo Lewandowski, nos seguintes termos:
‘9.1. deixar assente no âmbito desta Corte que o art. 37 da Constituição Federal conduz ao entendimento de que as ações de ressarcimento movidas pelo Estado contra os agentes causadores de danos ao erário são imprescritíveis, ressalvando a possibilidade de dispensa de instauração de tomada de contas especial prevista no §4º do art. 5º da IN TCU nº 56/2007’ [vigente à época; sucedida pela IN TCU nº 71/2012].
28. O instituto da prescrição nos processos do TCU obedece ao art. 37, § 5º, da Constituição Federal, no tocante ao ressarcimento do prejuízo ao erário, e ao art. 205 da Lei 10.406/2002 (Código Civil) , no que se refere à pretensão punitiva. Assim, quanto ao débito, a ação ressarcitória é imprescritível, e quanto à aplicação de sanções, ela prescreve em dez anos a contar da data de ocorrência das irregularidades, consoante o Acórdão 374/2017-TCU-Plenário, da relatoria do Ministro Bruno Dantas.
29. A condenação em débito em processo de TCE não tem caráter punitivo, possuindo, essencialmente, natureza jurídica de reparação civil pelo prejuízo causado ao erário, não sendo alcançada, portanto, pelo instituto da prescrição da pretensão punitiva, conforme preconiza a Súmula TCU 282.
30. Da mesma forma, os processos de controle externo não se sujeitam à prescrição intercorrente estabelecida na Lei 9.783/1999, uma vez que a atividade exercida pelo Tribunal não se enquadra como exercício do poder de polícia desempenhado pelo Estado. Nesse sentido, são os Acórdão 12475/2016-TCU-Segunda Câmara, da relatoria do Ministro Marcos Bemquerer; 851/2017-TCU-Plenário, da relatoria do Ministro Aroldo Cedraz; e 5533/2014-TCU-Segunda Câmara, da relatoria do Ministro José Jorge.
30.1. Por outro lado, no que se refere à ocorrência da prescrição da pretensão punitiva, consoante o incidente de uniformização de jurisprudência deliberado no Acórdão 1441/2016-TCU-Plenário, aplica-se o prazo prescricional de dez anos previsto no art. 205 do Código Civil vigente, a contar da data de ocorrência do fato tido por irregular.
30.2. No presente caso, considera-se o ato irregular praticado em 4/2/2003, adotando-se como parâmetro a data da ocorrência do débito que corresponde ao pagamento da última nota fiscal diante da inexecução parcial do objeto. Já o ato que ordenou a citação do arrolado ocorreu em 8/2/2019 (peça 11) , operando-se, no entanto, o transcurso de dez anos entre esse ato e os fatos impugnados.
31. Sendo assim, configurado o esgotamento do prazo prescricional, deve-se reconhecer no presente processo, com fundamento no art. 205 do Código Civil vigente, a prescrição da ação punitiva por parte deste Tribunal.
Análise sobre o longo decurso de prazo entre o fato gerador e a primeira notificação com a impossibilidade de obtenção de documentos e inviabilidade do contraditório e da ampla defesa
32. Já na instrução preliminar da unidade técnica deste Tribunal (peça 9, p. 2-3) , em sede de análise dos pressupostos de procedibilidade da IN/TCU 71/2012, verificou-se que não houve o transcurso de mais de dez anos desde o fato gerador sem que tenha havido a notificação do responsável pela autoridade administrativa federal competente (art. 6º, inciso II, c/c art. 19 da IN/TCU 71/2012, modificada pela IN/TCU 76/2016) , uma vez que os recursos foram transferidos em 24/5/2002 e 28/6/2002, e o responsável notificado, incialmente, sobre as irregularidades identificadas na fase interna pela autoridade administrativa competente em 4/9/2006, conforme notificações demonstradas no quadro de peça 3, p. 4.
33. Ademais, preceitua a jurisprudência desta Corte de Contas que o transcurso do lapso de dez anos acima configurado, apesar de admitido em tese, precisa ser avaliado em confronto com os elementos disponíveis em cada caso, com o objetivo de verificar se houve, de fato, prejuízo ao pleno exercício do contraditório e da ampla defesa. É o que dispõe o enunciado do Acórdão 1304/2018-TCU-Primeira Câmara, da relatoria do Ministro Bruno Dantas: ‘o prejuízo à ampla defesa e ao contraditório decorrente da citação tardia deve ser efetivamente demonstrado pelo responsável com a indicação do obstáculo ou dificuldade concreta que implicou em prejuízo à defesa, não sendo suficiente a mera alegação’.
34. Sendo assim, ainda na fase interna, o responsável limitou-se a apontar o longo decurso de prazo sem colacionar elementos e justificativas necessárias à comprovação do prejuízo à ampla defesa e ao contraditório, assim como o responsável quedou-se silente, tornando-se inaplicável o instituto em seu favor, portanto.
Análise sobre a inexecução do objeto e as movimentações financeiras apontadas como indevidas
35. Conforme as análises empreendidas na fase interna e pela unidade técnica deste Tribunal no bojo da preliminar de peça 9, constatou-se que o objeto pactuado não foi realizado de acordo com o plano de trabalho, tendo em vista que, a despeito de prevista a construção de 240 conjuntos sanitários domiciliares, módulo III, a visita técnica da Funasa realizada em 29/7/2014 ratificou o constatado pela Caixa Econômica Federal em 15 e 16/9/2004, no mesmo sentido, pela execução de 237 unidades que correspondem 98,75%, no entanto, demonstraram-se funcionais o equivalente a 81,07% (peça 1, p. 42-44 e 79-81) .
36. No inobstante, já em 9/10/2006, quando se manifestou em relação ao constatado pela Caixa Econômica Federal em 15 e 16/9/2004, o Sr. José Kleber de Santana Fonseca não apresentou justificativas de modo a afastar a inexecução parcial apontada, como forma de solucioná-la (peça 1, p. 70-71) .
37. A execução do convênio diversamente daquilo que foi pactuado e sem comunicação violou expressamente as disposições normativas, ignorou a relevância e o papel institucional da Fundação Nacional de Saúde, desprezou a autoridade decisória da União na gestão de seus recursos e a solidariedade do pacto federativo no suporte ao convênio celebrado.
38. Por derradeiro, no que se refere à movimentação financeira, também no bojo da instrução preliminar da unidade técnica deste Tribunal (peça 9, p. 6) , constatou-se que não houve saldo de convênio a devolver, assim como é descabido cobrar do responsável o valor correspondente a rendimentos que seriam auferidos caso os recursos tivessem sido aplicados no mercado financeiro. O fato de o responsável não ter cumprido a legislação, não aplicando financeiramente os recursos, pode lhe ensejar somente a aplicação de multa e o julgamento pela irregularidade das contas. Dada a baixa gravidade frente o todo constatado nestes autos, tais encaminhamentos já serão avaliados quando da apreciação da inexecução parcial do objeto no mérito.
39. Sobre o montante não aplicado no objeto já incidirão correção monetária e juros moratórios, desde a data em que foram colocados à disposição do gestor municipal e, de certa forma, já estão albergados no enquadramento da irregularidade constatada nestes autos, qual seja, a inexecução parcial do objeto, razão pela qual não há que se falar em débito com esses contornos.
40. Destarte, ante a análise acima dispendida, o Sr. José Kléber de Santana Fonseca deve ser considerado revel, nos termos do art. 12, §3º, da Lei 8.443/1992, e suas contas julgadas irregulares, condenando-o ao pagamento do débito apurado, sem a imposição de multa. 
CONCLUSÃO
41. Em face da análise promovida, conclui-se que os atos praticados pelo Sr. José Kléber de Santana Fonseca configuraram dano aos cofres públicos federais, no montante original de R$ 45.774,63, devido à inexecução parcial das obras de construção de 240 conjuntos sanitários domiciliares do modelo III previstos no Convênio 574/2001 (Siafi 4391686) , celebrado entre Fundação Nacional de Saúde (Funasa) e o município de Pedrinhas/SE, uma vez que 18,93% executados não se demonstraram funcionais.
42. Mesmo configurada a revelia do responsável frente à citação deste Tribunal e inexistindo comprovação da boa e regular aplicação dos recursos transferidos, é medida que se impõe dar seguimento ao processo proferindo o julgamento com os elementos até aqui presentes, nos termos do art. 12, §3º, da Lei 8.443/1992, e art. 202, § 8º, do Regimento Interno desta Corte de Contas.
43. No tocante à aferição quanto à ocorrência de boa-fé na conduta dos responsáveis, conforme determina o § 2º do art. 202 do Regimento Interno deste Tribunal, em se tratando de processo em que partes interessadas não se manifestaram acerca das irregularidades imputadas, não há elementos para que se possa efetivamente reconhecê-la, podendo esta Corte de Contas, desde logo, proferir julgamento de mérito pela irregularidade das contas, nos termos do § 6º de mesma norma regimental.
44. Tal interpretação decorre da compreensão de que, relativamente à fiscalização dos gastos públicos, privilegia-se como princípio básico a inversão do ônus da prova, pois cabe ao gestor comprovar a boa aplicação dos dinheiros e valores públicos sob sua responsabilidade.
45. Destarte, desde logo, devem as contas do Sr. José Kléber de Santana Fonseca ser julgadas irregulares, com fundamento nos arts. 1º, inciso I, 16, inciso III, alínea ‘c’, e § 2º, da Lei 8.443/1992 c/c os arts. 19 e 23, inciso III, da mesma Lei, e com os arts. 1º, inciso I, 209, inciso III e § 5º, 210 e 214, inciso III, do Regimento Interno deste Tribunal, procedendo-se à condenação em débito, com, no entanto, o reconhecimento de ofício da prescrição da ação punitiva por parte deste Tribunal, com fundamento no art. 205 do Código Civil vigente e consoante o incidente de uniformização de jurisprudência deliberado no Acórdão 1441/2016-TCU-Plenário, da relatoria do Ministro Benjamin Zymler.
PROPOSTA DE ENCAMINHAMENTO
46. Diante do exposto, submetem-se os autos à consideração superior, propondo ao Tribunal:
a)	 considerar revel o Sr. José Kleber de Santana Fonseca (CPF: XXX.112.565-XX) , com fundamento no § 3º, art. 12, Lei 8.443, de 16 de julho de 1992;
b)	 com fundamento nos arts. 1º, inciso I, 16, inciso III, alínea ‘c’ e § 2º, da Lei 8.443/1992 c/c os arts. 19 e 23, inciso III, da mesma Lei, e com arts. 1º, inciso I, 209, inciso III e § 5º, 210 e 214, inciso III, do Regimento Interno deste Tribunal, que sejam julgadas irregulares as contas do Sr. José Kleber de Santana Fonseca (CPF: XXX.112.565-XX) , na condição de Prefeito do Município de Pedrinhas/SE (gestão 2001-2004) ; e condená-lo ao pagamento da quantia a seguir especificada, com a fixação do prazo de quinze dias, a contar da notificação, para comprovar, perante o Tribunal (art. 214, inciso III, alínea ‘a’, do Regimento Interno) , o recolhimento da dívida aos cofres da Fundação Nacional de Saúde, atualizada monetariamente e acrescida dos juros de mora, calculados a partir da data discriminada, até a data do recolhimento, na forma prevista na legislação em vigor;
	Valor original (R$) 
	Data da ocorrência

	45.774,63
	4/2/2003

Valor atualizado até 12/2/2019: R$ 112.308,05
c)	autorizar, desde logo, nos termos do art. 28, inciso II, da Lei 8.443/1992, a cobrança judicial da dívida caso não atendidas as notificações;
d)	autorizar o pagamento da dívida do Sr. José Kleber de Santana Fonseca (CPF: XXX.112.565-XX) em até 36 parcelas mensais e consecutivas, nos termos do art. 26 da Lei 8.443/1992 c/c o art. 217 do Regimento Interno, fixando-lhe o prazo de quinze dias, a contar do recebimento da notificação, para comprovar perante o Tribunal o recolhimento da primeira parcela, e de trinta dias, a contar da parcela anterior, para comprovar o recolhimento das demais parcelas, devendo incidir sobre cada valor mensal, atualizado monetariamente, os juros de mora devidos, na forma prevista na legislação em vigor;
e) alertar ao responsável que a falta de comprovação do recolhimento de qualquer parcela importará no vencimento antecipado do saldo devedor, nos termos do § 2º do art. 217 do Regimento Interno deste Tribunal;
f) enviar cópia do acórdão que vier a ser proferido à Fundação Nacional de Saúde e ao responsável para ciência, informando que a deliberação, acompanhada do relatório e voto que a fundamentarem, estará disponível para consulta no endereço www.tcu.gov.br/acordaos, além de esclarecer que, caso requerido, o TCU poderá fornecer as correspondentes cópias, em mídia impressa, aos interessados e aos responsáveis arrolados nestes autos;
g) encaminhar cópia da deliberação, bem como do relatório e do voto que a fundamentarem, ao Procurador-Chefe da Procuradoria da República no Estado de Sergipe, nos termos do § 3º do art. 16 da Lei 8.443/1992 c/c o § 7º do art. 209 do Regimento Interno do TCU, para adoção das medidas que entender cabíveis”.
Enfim, por intermédio do Exmo. Sr. Subprocurador-Geral Lucas Rocha Furtado, o Ministério Público junto ao TCU (MPTCU) manifestou a sua discordância em relação à aludida proposta da unidade técnica, lançando, para tanto, o seu parecer à Peça 17 nos seguintes termos:
“ (...) Entendo que incide, no caso, a hipótese de arquivamento com base no art. 212 do Regimento Interno do TCU, tendo em vista que padece o feito de desenvolvimento válido e regular, em razão do longo tempo decorrido entre os fatos e o chamamento do responsável para se defender de imputações que não foram comunicadas a ele de forma clara, de modo a viabilizar adequadamente o seu direito ao contraditório e à ampla defesa.
Verifico que decorreram mais de dez anos entre os fatos que supostamente ocasionaram o débito (repassasse dos recursos em maio e junho de 2002 e convênio com vigência até junho de 2003) e a primeira comunicação feita pela concedente ao responsável, acerca das irregularidades que maculariam as contas, o que só ocorreu em dezembro de 2014, por meio da Notificação 97/14 (peça 1, pg. 131) , a qual, ainda assim, menciona a não aprovação de parte do valor transferido ‘referente à impugnação parcial de obra (18,93%) ’, sem especificar o que teria motivado essa impugnação parcial.
 Não pode ser acolhida a argumentação da unidade técnica de que o ex-prefeito tenha sido instado a se defender antes desse prazo de dez anos, posto que a primeira comunicação emitida pela Funasa, em 4/9/2006 (Notificação nº 17/06, à peça 1, pgs. 66 e seguintes) , nada menciona acerca de eventuais insuficiências funcionais de parte das unidades sanitárias ou sequer faz alusão a impugnação parcial da execução física do objeto. Refere-se apenas a pendências documentais da prestação de contas apresentada. Os motivos que supostamente embasariam a TCE somente foram objeto da Notificação 97/14, acima referida, que teve consecução após decorridos mais de dez anos dos fatos. 
Entendo, portanto, que as circunstâncias acima mencionadas, a particularizar o caso concreto sob exame, encontram-se albergadas pelo seguinte enunciado de jurisprudência, extraído do Acórdão 9592/2015-TCU-Segunda Câmara:
‘O longo transcurso de tempo entre a ocorrência do fato gerador e a primeira notificação ao responsável compromete sobremaneira o exercício da ampla defesa, do contraditório, da garantia da produção de provas e do devido processo legal, cabendo o arquivamento dos autos’.
No mesmo sentido os acórdãos 938/2012, 5659/2015 e 3535/2015, todos da 2ª Câmara. 
Reforço que, no âmbito do TCU, a citação efetuada (peça 12) incorreu nas mesmas falhas comentadas, quanto à insuficiência de informações a possibilitar ao responsável a devida compreensão acerca dos fatos pelos quais estaria sendo acusado, o que, a meu ver, compromete o regular exercício do contraditório e da ampla defesa e invalida, por conseguinte, o chamamento processual, resultando na necessidade de seu refazimento. Todavia, nova citação encontraria óbice no disposto no art. 6º, inciso II, e art. 19, da IN-TCU nº 71/2012: 
‘Art. 6º Salvo determinação em contrário do Tribunal de Contas da União, fica dispensada a instauração da tomada de contas especial, nas seguintes hipóteses:
I ...............................................
II - houver transcorrido prazo superior a dez anos entre a data provável de ocorrência do dano e a primeira notificação dos responsáveis pela autoridade administrativa competente;”
........................................
‘Art. 19. Aplicam-se as disposições constantes do art. 6º desta Instrução Normativa às tomadas de contas especiais, ainda pendentes de citação válida, que se encontram em tramitação no Tribunal de Contas da União’ (Grifou-se) .
Ante o exposto, renovando vênias por dissentir da proposta da unidade técnica, manifesto-me pelo arquivamento do feito, ante a ausência de pressupostos de constituição e de desenvolvimento válido e regular do processo, com base no art. 212 do RITCU”.
	É o Relatório.

não há.

Subprocurador-Geral Lucas Rocha Furtado.

TOMADA DE CONTAS ESPECIAL. CONVÊNIO. FUNDAÇÃO NACIONAL DE SAÚDE. CONSECUÇÃO APENAS PARCIAL DOS OBJETIVOS PACTUADOS. CITAÇÃO. REVELIA. NÃO COMPROVAÇÃO DA BOA E REGULAR APLICAÇÃO DA TOTALIDADE DOS RECURSOS FEDERAIS REPASSADOS. CONTAS IRREGULARES. DÉBITO. PRESCRIÇÃO DA PRETENSÃO PUNITIVA DO TCU. COMUNICAÇÃO.

TOMADA DE CONTAS ESPECIAL (TCE)

Secretaria de Controle Externo de Tomada de Contas Especial (SecexTCE).

Trata-se de tomada de contas especial instaurada pela Fundação Nacional de Saúde (Funasa) em desfavor de José Kleber de Santana Fonseca, como então prefeito de Pedrinhas – SE (gestões: 2001-2004 e 2005-2008) , diante da execução apenas parcial do Convênio nº  574/2001 (Siafi 439168) destinado à construção de 240 módulos sanitários domiciliares sob o valor de R$ 250.000,00, tendo a vigência do aludido ajuste sido estipulada para o período de 31/12/0001 a 24/6/2003.
Após a realização de três vistorias in loco, a Funasa apontou que a execução física do ajuste teria atingido o patamar de 98,75%, correspondendo a 237 dos 240 módulos previstos, mas apenas 81,07% teriam funcionalidade em prol da comunidade local, de modo que a entidade concedente impugnou os dispêndios sob o valor original de R$ 51.611,82 pelas glosas de R$ 47.190,21 como inexecução dos 18,93% sobre o objeto pactuado e de R$ 4.421,61 como rendimentos negativos da ausência de aplicação financeira (Peça 1, p. 24-32, 42-44 e 7981, e Peça 2, p; 43-44) .
No âmbito do TCU, a SecexTCE promoveu a citação do ex-prefeito pelo montante de R$ 45.774,63, em face da proporcionalidade estabelecida no termo de convênio ante a aplicação dos 95% em recursos federais sobre o valor total pactuado de R$ 263.157,89 (Peças 9 a 13) , mas, a despeito da regular citação, o responsável deixou transcorrer in albis o prazo para apresentar a sua defesa, passando à condição de revel, nos termos do art. 12, § 3º, da Lei nº  8.443, de 1992.
De toda sorte, após a análise final do feito, a unidade técnica propôs a irregularidade das contas de José Kleber de Santana Fonseca para condená-lo ao pagamento do débito apurado nos autos, deixando, porém, de lhe aplicar a multa legal ante a prescrição da pretensão punitiva do TCU.
O MPTCU, por outro lado, propôs o arquivamento do feito, ao vislumbrar a suposta ausência dos pressupostos de desenvolvimento válido e regular do processo, assinalando, para tanto, que o longo tempo decorrido desde as falhas até a correspondente citação no TCU, em face do repasse dos recursos federais em maio e junho de 2002, com a vigência final do convênio em junho de 2003, e a citação em dezembro de 2014, inviabilizando o exercício do contraditório e da ampla defesa.
Peço licença para discordar do MPTCU e, assim, incorporo o parecer da unidade técnica a estas razões de decidir.
Ocorre que a Funasa realizou a 1ª vistoria in loco sobre o ajuste em abril de 2003, tendo apontado as diversas irregularidades na execução das obras, além da substituição de vários beneficiários sem a anuência da concedente, e o aludido gestor municipal foi notificado, em 3/10/2003, sobre o não acolhimento das justificativas apresentadas, até porque não teriam sido promovidas as necessárias correções solicitadas pela Funasa (Peça 1, p. 24-28) .
Contudo, em 9/10/2003, o município foi novamente notificado sobre as pendências na execução financeira da avença, tendo sido solicitada a complementação da prestação de contas, mas, apesar de ter obtido a prorrogação de prazo por 90 dias, o Sr. José Kleber não adotou as medidas cabíveis para a regularização das aludidas pendências e, assim, a Funasa promoveu a nova vistoria sobre o ajuste, em 16/9/2004, assinalando a impugnação de 18,93% dos itens de serviço supostamente executados (Peça 1. p. 29-44) .
Não fosse o bastante, a Funasa teria enviado ao aludido município, em 23/9/2005, o relatório de auditoria da CGU em face do 14º Sorteio Público, quando foi também apontada a insatisfatória qualidade das obras, com a precoce deterioração e a substituição de materiais em dissonância com as especificações técnicas aprovadas, além do pagamento de itens de serviço não executados sobre a escavação de solo, ante a realização pelos proprietários e não pela empresa contratada, salientando que, a despeito de não obter o sucesso na correção das aludidas falhas, a Funasa notificou novamente o então prefeito (José Kleber de Santana Fonseca) , com o recebimento da documentação complementar à prestação de contas em outubro de 2006 (Peça 1, p. 46-77) .
Ocorre, no entanto, que o parecer final sobre o cumprimento do objeto pactuado ficou condicionado à nova vistoria das obras, tendo ela ocorrido apenas em 29/7/2014, após o TCU prolatar o Acórdão 1814/2014-TCU-Plenário e fixar o prazo para a Funasa concluir a análise dos convênios com a vigência expirada desde 2009, tendo o ex-prefeito sido novamente notificado em 4/9/2014 sobre a permanência das aludidas pendências na execução físico-financeira do ajuste, aí incluída a ausência das notas fiscais emitidas pela contratada, pois só teriam sido encaminhadas em 16/10/2014 (Peça 1, p. 79-131) .
A partir da análise final da prestação de contas do ajuste, o ex-prefeito foi notificado por mais duas vezes, em 19/12/2014 e em 12/6/2015, sobre a parcial impugnação dos dispêndios e, em 10/3/2015, sobre o não acolhimento da defesa apresentada à Funasa, tendo o aludido responsável tomado ciência sobre a evolução das apurações e sobre os pareceres da entidade concedente, durante todo o processo, de sorte que não subsistiria a suposta dificuldade ao pleno exercício do contraditório e da ampla defesa, salientando, nesse ponto, que os precedentes suscitados pelo Parquet especial não se enquadrariam ao presente caso concreto (Peças 2, 3 e 6) .
A citação promovida pela SecexTCE (Peça 12) indicou claramente a irregularidade imputada (inexecução parcial) e a conduta do agente (autorizar o pagamento referente à integralidade dos serviços e assinar o termo de recebimento definitivo da obra, a despeito de apenas 81,07% apresentarem a funcionalidade esperada) , não se vislumbrando a ocorrência de nenhuma falha no chamamento do responsável pelo TCU.
Bem se sabe, aliás, que a jurisprudência do TCU se firmou no sentido de que o prejuízo à ampla defesa e ao contraditório decorrente deve ser efetivamente demonstrado pelo responsável, com a indicação do obstáculo ou da dificuldade concreta sobre a sua defesa, de tal modo que não se mostraria suficiente a mera alegação do suposto prejuízo à defesa, (v.g.: Acórdão 6990/2018-TCU-Primeira Câmara, Acórdão 11820/2019-TCU-Segunda Câmara, e Acórdão 2850/2017-TCU-Plenário) , devendo-se ressaltar, contudo, que, no presente caso concreto, o aludido responsável sequer teria sofrido esse prejuízo, já que teve a plena ciência de todas as falhas imputadas desde a instauração da presente TCE.
Bem se sabe, ainda, que a jurisprudência do TCU também é firme no sentido da pessoal responsabilidade do gestor pela comprovação da boa e regular aplicação dos recursos federais recebidos mediante convênio ou instrumentos congêneres, submetendo todo aquele que administra os recursos públicos ao dever de demonstrar o correto emprego dos valores federais, nos termos do art. 70, parágrafo único, da Constituição de 1988 e do art. 93 do Decreto-Lei nº 200, de 1967 (v.g.: Acórdãos 27/2004 e 1.569/2007, da 2ª Câmara, e Acórdãos 11/1997, 1.659/2006 e 59/2009, do Plenário) .
Diante, então, da parcial impugnação dos aludidos dispêndios ante a ausência de efetiva demonstração da boa e regular aplicação dos recursos federais transferidos, a desaprovação das contas pelo ente repassador configurou a ofensa não só às regras legais, mas também aos princípios basilares da administração pública, já que, ao fim e ao cabo, o gestor deixou de prestar satisfação à sociedade sobre o efetivo emprego dos recursos públicos postos à sua disposição, dando ensejo, assim, à presunção legal de dano ao erário pela parcela dos valores não comprovados, ante o desvio ou o desperdício dos respectivos valores federais, e, por esse prisma, mostra-se adequada a proposta da unidade técnica para condenar o ex-prefeito em débito, deixando, todavia, de lhe aplicar a subsequente multa legal, ante a aludida prescrição.
Ocorre que, no presente caso concreto, se vislumbra a prescrição da pretensão punitiva do TCU, diante do transcurso de mais de dez anos entre a ordem para a citação no âmbito do TCU, em 8/2/2019 (Peça 11) , e a data fatal para a prestação de contas final do aludido ajuste, em 24/8/2003 (Peça 4, p. 2) , nos termos do Acórdão 1441/2016-TCU-Plenário.
Por meio do referido Acórdão 1.441/2016 proferido pelo Plenário na Sessão Extraordinária de 8/6/2016, o TCU firmou o seu entendimento no sentido de que a referida prescrição da pretensão punitiva deve seguir a regra geral do prazo decenal, contado a partir do fato, em linha com o art. 205 do Código Civil brasileiro, interrompendo-se a contagem do aludido prazo com a ordem de citação, nos termos do art. 240, caput, da Lei nº 13.105 (Código Processual Civil) , de 2015. 
Sem prejuízo, no entanto, do respeito a esse entendimento do Tribunal, reitero a minha ressalva já registrada em vários outros julgados do TCU no sentido de que, na ausência de lei específica, o TCU não deveria aplicar qualquer prazo prescricional sobre a referida pretensão punitiva ou, então, na pior das hipóteses, o Tribunal deveria aplicar a regra prescricional fixada pela Lei nº  9.873, de 1999, não só porque ela trata diretamente de prescrição no âmbito do direito administrativo sancionador, mas também porque, entre outras medidas, a aludida lei manda aplicar o prazo prescricional penal, quando a infração administrativa também configure crime, além de determinar expressamente que, no caso de ilícito continuado ou permanente, a contagem do prazo se inicie no dia da cessação do aludido ilícito. 
Ao tempo, então, em que anoto essa minha posição pessoal, deixo de pugnar pela aplicação da multa legal ao responsável, submetendo-me, pois, ao entendimento fixado pelo TCU no âmbito do aludido Acórdão 1441/2016-TCU-Plenário.
Entendo, portanto, que o TCU deve julgar irregulares as contas de José Kleber de Santana Fonseca, nos termos do art. 16, III, “b” e “c”, da Lei nº 8.443, de 1992, para condená-lo ao pagamento do débito apurado nestes autos, deixando, contudo, de lhe aplicar a subjacente multa legal, por força do Acórdão 1441/2016-TCU-Plenário.
	Ante o exposto, pugno pela prolação do Acórdão ora submetido a este Colegiado.
TCU, Sala das Sessões, em 14 de maio de 2019.
Ministro-Substituto ANDRÉ LUÍS DE CARVALHO 
Relator